【裁判字號】    99,易,2159
【裁判日期】    990818
【裁判案由】    毀損債權
【裁判全文】
臺灣臺中地方法院刑事判決              99年度易字第2159號
公  訴  人  臺灣臺中地方法院檢察署檢察官
被      告  林金美
選任辯護人  吳萬春律師
被      告  甲○○
上列被告等因毀損債權案件，經檢察官提起公訴（98年度偵字第
21571號），本院判決如下：
    主    文
林金美、甲○○均無罪。
    理    由
一、公訴意旨略以：被告林金美係土地登記專業代理人（下稱土
    地代書），在臺中縣烏日鄉○○路58號開設「通凱代書專業
    代理人事務所」（下稱通凱代書事務所），民國87年間，被
    告林金美受坐落於南投縣草屯鎮○○段186地號土地之共有
    人沈文雄之委託，通知前開土地各共有人開會，並決議以訴
    訟方式分割前開土地，並由林金美負責辦理土地分割登記及
    補償金收取、分配等事宜，係受雇為上述土地所有之共有人
    處理事務之人。臺灣高等法院臺中分院並於92年7月9日、以
    90年度上字第25號民事判決土地分割，並以各共有人按分得
    各筆土地坐落位置之價值為增減而互為補償之，被告甲○○
    因土地分割而得領取新臺幣（下同）八十五萬四千四十一元
    之補償金。被告林金美遂於法院確定判決起，依契約為所有
    之共有人辦理土地分割及收取補償金等。被告林金美明知共
    有人中之被告甲○○，前因未清償向同為上開土地共有人之
    告訴人丙○○借款一百二十萬元，經告訴人丙○○向本院聲
    請強制執行後，未滿足告訴人丙○○之債權，由本院於97年
    2月22日發與債權憑證，而債務人即被告甲○○即自告訴人
    丙○○取得強制執行名義起至斯時止，處於將受強制執行之
    際，且此狀態於告訴人丙○○之債權尚未獲滿足前，仍繼續
    而未終結。告訴人丙○○並於被告林金美尚未收齊補償金進
    行發放之前，曾分別於95年8月28日、96年6月11日，以催告
    函方式通知被告林金美所開設之通凱代書事務所，告知此強
    制執行名義尚未全部終結之情形，要求補償金應交付告訴人
    丙○○，用以抵償被告甲○○所積欠之債務；97年1月24日
    並向本院聲請禁止被告甲○○向通凱代書事務所收取土地補
    償金八十五萬四千四十一元之執行命令，詎被告林金美置前
    開信函於不顧，矯詞以該補償金非抵押權之代位物等理由拒
    絕之，並與被告甲○○基於損害告訴人丙○○債權之犯意聯
    絡，由被告林金美於98年3月23日，扣除手續費等必要費用
    後，交付二十六萬八千七百二十七元補償金予被告甲○○之
    委託人白淵（不知情），被告甲○○取得前開金錢後，並以
    不明之方式處分前開財產。案經告訴人丙○○訴請偵辦，因
    認被告林金美、甲○○共同涉犯刑法第356條損害債權罪嫌
    等語。
二、按被告以外之人於審判外之言詞或書面陳述，除法律有規定
    者外，不得作為證據，刑事訴訟法第159條第1項固定有明文
    。惟按被告以外之人於審判外之陳述，雖不符前4條之規定
    ，而經當事人於審判程序同意作為證據，法院審酌該言詞陳
    述或書面陳述作成時之情況，認為適當者，亦得為證據；當
    事人、代理人或辯護人於法院調查證據時，知有第159條第1
    項不得為證據之情形，而未於言詞辯論終結前聲明異議者，
    視為有前項之同意，亦為同法第159條之5第1項、第2項所明
    文規定。本件公訴人、被告林金美、甲○○、選任辯護人對
    於本院就後述所引之證人之證詞、書證內容等，於本院審理
    中均不爭執證據能力，或主張係屬違法取得，亦未對證人之
    證詞、書證內容部分釋明有何顯不可信之情況，且本院審酌
    其等之內容，均無違法取供或有不法取得之情事，亦核於實
    體發現真實之訴訟目的，均適宜為本案證據，依前開說明，
    就後述部分所引之證人證詞、書證內容等自具有證據能力。
三、按犯罪事實應依證據認定之，無證據不得認定其犯罪事實，
    不能證明被告犯罪者，應諭知無罪之判決，刑事訴訟法第15
    4條第2項、第301條第1項分別定有明文。又犯罪事實之認定
    ，應憑真實之證據，倘證據是否真實尚欠明確，自難以擬制
    推測之方法，為其判斷之基礎。且認定犯罪事實之證據係指
    足以認定被告確有犯罪行為之積極證據資料而言，該項證據
    自須適合於被告犯罪事實之認定，始得採為斷罪資料。故刑
    事訴訟上之證明資料，無論其為直接或間接證據，均須達於
    通常一般人均不致有所懷疑，而得確信其為真實之程度，始
    得據為有罪之認定，若關於被告是否犯罪之證明未能達此程
    度，而有合理懷疑之存在，致使無從形成有罪之確信，根據
    罪證有疑，利於被告之證據法則，即不得據為不利被告之認
    定（最高法院53年臺上字第656號、29年上字第3105號、76
    年度臺上字第4986號及32年上字第67號判例參照）。
四、公訴人認被告林金美、甲○○共同犯前揭罪嫌，無非係以被
    告林金美、甲○○之供述、證人即告訴人丙○○之指述，及
    卷附臺灣高等法院臺中分院90年度上字第25號民事判決、本
    院97年2月22日97年執梅字第6582號債權憑證、97年1月24日
    中院彥民執97執沒字第6582號執行命令、催告函、律師函、
    通凱代書事務所函、民事聲請異議狀影本、支票影本及委任
    書影本等為其論據。而經訊之被告林金美、甲○○於本院審
    理中，被告林金美除辯稱：伊係本於委任關係將前揭補償金
    餘款二十六萬八千七百二十七元交予被告甲○○，其確無毀
    損債權之犯意等語外，餘均坦承不諱；另被告甲○○除辯稱
    ：在取得前揭補償金餘款二十六萬八千七百二十七元之前後
    ，證人丙○○均未向其追索欠款，伊亦不清楚證人丙○○與
    被告林金美就該筆款項是否曾發生爭執，故伊於取得該筆款
    項後，因其身患腎疾、痛風等病症，須接受治療，就陸續支
    用於醫療費上，伊確無毀損債權之故意等語外，餘均坦承不
    諱。
五、本院認：
  (一)被告林金美係土地代書，並在臺中縣烏日鄉○○路58號開設
    通凱代書事務所，嗣受坐落於南投縣草屯鎮○○段186地號
    土地之共有人即被告甲○○、證人丙○○等之委託，辦理該
    筆土地之共有物分割登記，及向應付補償地價款之共有人收
    取補償款、發放補償款等事務之事實，為被告林金美於偵訊
    及本院審理中所自白不諱，復經證人丙○○於偵訊中結證甚
    詳，洵可認定。又被告林金美曾於98年3月23日，交付二十
    六萬八千七百二十七元之土地補償金予被告甲○○（係由其
    委託不知情之案外人白淵代為受領）之事實，亦據被告林金
    美、甲○○於偵訊及本院審理中供述甚詳，相互吻合，自堪
    信為真實，而可認定。
  (二)按刑法第356條「債務人於將受強制執行之際，意圖損害債
    權人之債權，而毀壞、處分或隱匿其財產者，處 2 年以下
    有期徒刑、拘役或 5 百元以下罰金。」毀損債權罪，其犯
    罪主體須為「將受強制執行之債務人」，即指債權人已依強
    制執行法，取得強制執行之名義，得隨時聲請法院聲請強制
    執行之相對債務人。亦即此「債務人」，依強制執行名義負
    有債務之人，故應為強制執行法第4條第1項所規定各款之債
    務人。而查，被告甲○○前因積欠證人丙○○債務，經證人
    丙○○取得臺灣臺北地方法院96年度促字第37620號支付命
    令確定後（執行名義內容：債務人甲○○應向債權人丙○○
    給付三百十七萬九千五百五十四元，並賠償督促程序費用一
    千元），由證人丙○○持以向本院聲請強制執行（聲請執行
    金額：債務人應向債權人丙○○給付八十五萬四千四十一元
    ，並賠償督促程序費用一千元），案經本院分案以97年度執
    字第6582號案件審理後，因被告甲○○現無財產可供執行，
    致未能執行（執行受償情形：全未受償），經本院依強制執
    行法第27條規定，發給本院97年執梅字第6582號債權憑證予
    證人丙○○之事實，為被告甲○○於本院審理中所坦認不諱
    ，復有上開債權憑證正本在卷可稽，是依前揭說明，被告甲
    ○○確為將受強制執行之債務人，應無疑義。
  (三)本件公訴人起訴主張被告林金美、甲○○係共同犯刑法第35
    6條毀損債權罪，而該罪之主體須為「將受強制執行之債務
    人」，亦即該罪係屬身分犯，另其行為態樣則為債務人有「
    毀壞」、「處分」或「隱匿」財產之行為。茲查，被告林金
    美僅係受被告甲○○、證人丙○○等在內之土地共有人之委
    託承辦本件共有物分割登記，及向應付補償地價款之共有人
    收取補償款、發放補償款等事務，已如前述，且為公訴人所
    肯認，則其顯非該罪所定之「將受強制執行之債務人」，甚
    是明灼，是其究否成立本罪，即應視公訴人所指之共犯即被
    告甲○○是否成立該罪而定。又依本件公訴意旨所指，公訴
    人認被告甲○○毀損債權之行為係：「收取前揭土地補償金
    二十六萬八千七百二十七元」，因此，被告林金美、甲○○
    是否成立刑法第356條之毀損債權罪，唯應審究者厥為被告
    甲○○收取由被告林金美所交付之上開補償金，是否構成「
    毀壞」、「處分」或「隱匿」財產之行為？經查：
  (1)前引刑法第356條毀損債權罪之條文中所指之財產係指債務
    人之財產，包括動產或與不動產及其他之權利。所謂「毀壞
    」，指毀滅或破壞財產之本體，或使其效用全部或一部喪失
    。「處分」，指就法律上對財產為出賣、贈與或設定負擔或
    拋棄其權利等行為，凡一切消滅其對財產上之權利，或減少
    其對財產之利益之一切處分行為均屬之。「隱匿」，指將財
    產隱蔽藏匿，使其難於為人發見之行為。
  (2)本件被告甲○○原即享有前揭土地補償金之權利，亦即被告
    甲○○所受領之土地補償金二十六萬八千七百二十七元，本
    屬被告甲○○個人之所有，而為其所有財產之一部，除為公
    訴人所肯認外，並經被告林金美、甲○○及證人丙○○先後
    於偵訊及本院審理中陳明甚詳，合無疑義。而債務人之財產
    係債權之總擔保，是被告甲○○不論係享有對該土地補償金
    之債權，或因行使該債權，亦即實現該債權而於現實上受領
    （擁有）前述二十六萬八千七百二十七元之金錢，充其量亦
    僅係其所有財產形式之轉換而已，均無礙其個人財產之增減
    ，亦對證人丙○○債權之擔保無影響，更難謂稱係屬如前述
    之「毀壞」、「處分」或「隱匿」財產者，故被告甲○○受
    領該筆款項，自與刑法第356條毀損債權罪之構成要件不合
    ，乃被告林金美、甲○○辯稱其等並無毀損債權之故意等語
    ，即有所據。
  (3)再者，被告林金美係受被告甲○○、證人丙○○等之委託，
    辦理該筆土地之共有物分割登記，及向應付補償地價款之共
    有人收取補償款、發放補償款等事務之人，已如前述。而按
    「受任人因處理委任事務，所收取之金錢、物品及孳息，應
    交付於委任人。受任人以自己之名義，為委任人取得之權利
    ，應移轉於委任人。」民法第541條定有明文。乃被告林金
    美無論係本於其與被告甲○○、證人丙○○等之委任契約或
    係上開民法規定，其本有將上開土地補償金價款移轉於各應
    分得人之義務，是其依此義務，於98年3月13日，將被告甲
    ○○所應分得之土地補償金二十六萬八千七百二十七元交付
    予被告甲○○，核僅係屬債務之履行，除合於債之本旨外，
    更難認有何違法或侵害證人丙○○之處。
  (4)證人丙○○於被告林金美交付前開款項予被告甲○○之前，
    迄至知悉被告林金美已將該等款項交付予被告甲○○之後，
    乃至於本院審理期間，均未曾向被告甲○○追索該等款項，
    已經證人丙○○於本院審理時到庭證述綦詳，核與被告甲○
    ○所述相符，自可採信。另證人丙○○於本院審理中甚且稱
    ：「（檢察官問：二十六萬元甲○○後來如何處理？）我不
    知道他怎麼處理。」、「（檢察官問：你有無去找甲○○要
    ？）去找他也沒有用，何況他住在台北，找他也沒有用，且
    他欠我更多。所以這筆錢我到目前為止都沒有向甲○○要過
    。（改稱）甲○○尚欠我八、九百萬元。（改稱）最少還欠
    我八百多萬元。因為他住在臺北，那麼遠我沒有辦法去找他
    。」等語，而經對照證人丙○○自偵訊時起，迄至本院審理
    期間所為之歷次指訴或書狀內容，均足以顯見其追索該等款
    項甚急，而其亦明知其之債務人係被告甲○○，該等款項亦
    係屬被告甲○○所有，其更已擁有對被告甲○○之執行名義
    ，則其何以不逕對被告甲○○追索或聲請強制執行，反一再
    向非其之債務人、更非該等款項所有人之被告林金美要求交
    付該等款項，其所為實難令人理解。且證人丙○○既始終未
    向被告甲○○追討該等款項或其他債務，被告甲○○於本院
    審理時亦供承於本案之前，伊亦不清楚證人丙○○與被告林
    金美就該筆款項是否曾發生爭執等語，乃被告甲○○本此一
    認識，認該等款項並無爭議，且為其所有，因而為相當之利
    用，本無悖於常情，已難認有何損害債權之意圖。況被告甲
    ○○就其使用情形，已說明：伊於取得該筆款項後，因其身
    患腎疾、痛風等病症，須接受治療，就陸續支用於醫療費上
    等語，而對照被告甲○○曾因敗血性休克、肺炎、肺膿瘍及
    慢性腎衰竭等病症，於98年7月31日至馬偕紀念醫院（臺北
    院區）急診求診，於同日入加護病房治療，於98年9月1日行
    氣管造口手術，於98年9月14日轉至普通病房，於98年10月1
    日再次轉至加護病房，於98年10月6日轉至普通病房，於98
    年1 0月20日出院一情，有該院98年10月20日診斷證明書在
    卷可查，自堪信被告甲○○此部分所述，應為真實，而可採
    信。是被告甲○○受領該等款項之前後，既未經證人丙○○
    追索債權，嗣於受領該等款項之後，另因前述病症而住院，
    甚多次進出加護病房，顯見其斯時病情危急，乃其因此急難
    情況，而使用上開款項，不惟係出於人情，更係屬合理之利
    用，自不能以其事後因前故而使用該等款項，即推論其自始
    即有毀損債權之意圖，益證其辯稱無毀損債權之故意等語，
    確可相信。又該等款項既已交付予被告甲○○，被告林金美
    即無從加以約束、或控制，是被告甲○○事後如何使用，自
    與被告林金美無關，猶不能以被告甲○○事後使用該等款項
    ，即推認被告林金美有毀損債權之意圖。
  (5)雖證人丙○○一再指稱：被告甲○○曾以前揭土地向其抵押
    借款，並已辦妥抵押權登記，該抵押權之效力自及於被告甲
    ○○之土地補償金權利，換言之，上開土地補償金二十六萬
    八千七百二十七元係為其抵押權效力所及，其自得優先受償
    ，被告林金美自不得將之交付予被告甲○○。何況，其曾經
    向本院聲請核發97年1月24日中院彥民執97執梅字第6582號
    執行命令，禁止被告甲○○收取對通凱代書事務所（按即為
    被告林金美，下同）之土地補償金保管款八十五萬四千四十
    一元債權或為其他處分，通凱代書事務所亦不得對被告甲○
    ○為清償，是被告林金美更不應將土地補償金二十六萬八千
    七百二十七元交付予被告甲○○等語。然：
  按強制執行法第98條第3項規定「存於不動產上之抵押權及
    其他優先受償權，因拍賣而消滅。但抵押權所擔保之債權未
    定清償期或其清償期尚未屆至，而拍定人或承受抵押物之債
    權人聲明願在拍定或承受之抵押物價額範圍內清償債務，經
    抵押權人同意者，不在此限。」，已明揭拍賣之不動產上存
    在之抵押權及其他法定優先權，不問有無登記，原則上均因
    拍賣而消滅；僅於買受人（拍定人或承受人）聲明願承受抵
    押權及其所擔保之未到期或未定期之債務，經抵押權人同意
    者，對雙方均屬有利，始例外隨同移轉。倘不符上述例外情
    形，不動產上之抵押權及其他優先受償權，均因拍賣而消滅
    ，以使買受人取得拍賣標的物之完全所有權（最高法院96年
    度臺上字第22 02號裁判要旨參照）。又按「同一物之所有
    權及其他物權，歸屬於一人者，其他物權因混同而消滅。但
    其他物權之存續，於所有人或第三人有法律上之利益者，不
    在此限。」民法第762條定有明文，又該條規定係同法第758
    條之例外規定，故其他物權之存續，如無同條但書規定之情
    事時，應無待塗銷登記即生消滅效力。
  查被告甲○○、證人丙○○與案外人沈基山等多人所共有之
    南投縣草屯鎮○○段186地號土地，經臺灣高等法院臺中分
    院以90年度上字第25號裁判分割確定後，其中被告甲○○係
    分得包括分割後土地地號為同段186之15號、面積90平方公
    尺，及同段第186之59號、面積78平方公尺（均為單獨所有
    ）等之土地、及原公廳部分之應有部分（792/10200）暨與
    其他共有人之相互找補等情，有前揭臺灣高等法院臺中分院
    以90年度上字第25號民事判決書影本一份在卷可查，合可認
    定。又被告甲○○前述所分得之同段186之15號、面積90平
    方公尺，及其所有之同段第186之55號、面積78平方公尺，
    曾經設定抵押權予證人丙○○，嗣該等土地經證人丙○○向
    臺灣南投地方法院聲請強制執行後，由證人丙○○承受取得
    該等土地之所有權，並由該院於96年5月28日投院霞95執平
    字第6773號函請南投縣草屯地政事務所將上開土地塗銷查封
    登記及塗銷抵押權之登記，並准由證人丙○○辦理所有權移
    轉登記一情，有上開函文影本、土地登記謄本等附卷可憑，
    且證人丙○○本院審理中亦證結稱：其抵押權已在土地拍賣
    後就已經塗銷等語，是依前揭之說明，證人丙○○就上開
    土地原有之抵押權，即以因其承受取得該等土地之所有權而
    混同消滅，復更經臺灣南投地方法院函請函請南投縣草屯地
    政事務所予以塗銷在案。則其就該等土地即無抵押權之存在
    ，遑論可因抵押權之行使，而使其效力追及於被告甲○○上
    開所受領之土地補償金上，換言之，證人丙○○就被告甲○
    ○上開所受領之土地補償金，實無優先受償之權，是證人丙
    ○○主張：上開土地補償金二十六萬八千七百二十七元係為
    其抵押權效力所及，其自得優先受償，被告林金美自不得將
    之交付予被告甲○○等語，即與現行法律規定不符，合係證
    人丙○○個人主觀之期望，尚難採為被告林金美、甲○○不
    利之判斷。
  證人丙○○曾經向本院聲請核發97年1月24日中院彥民執97
    執梅字第6582號執行命令，禁止被告甲○○收取對通凱代書
    事務所（按即為被告林金美，下同）之土地補償金保管款八
    十五萬四千四十一元債權或為其他處分，通凱代書事務所亦
    不得對被告甲○○為清償之事實，雖有證人丙○○所提出之
    本院97年1月24日中院彥民執97執梅字第6582號執行命令附
    卷可查。但該執行命令嗣因證人丙○○於97年2月20日具狀
    聲明撤回執行後，由本院於97年2月22日以中院彥民執97執
    梅字第6582號通知予以撤銷在案一節，業經本院依職權調閱
    本院97年度執字第6582號執行案件全卷查閱無訛，是該執行
    命令自本院予以撤銷之日起，即自97年2月22日起即不存在
    ，乃被告甲○○、林金美亦自斯日起自無再受該執行命令拘
    束之理。因此被告林金美於98年3月13日，將被告甲○○所
    應分得之土地補償金二十六萬八千七百二十七元交付予被告
    甲○○，及被告甲○○收受該等款項之舉，均難認有何違背
    上開執行命令之處。乃證人丙○○以此指摘被告林金美、甲
    ○○，即有誤會，自無以為不利於被告林金美、甲○○之認
    定。
  (四)公訴人雖請求傳喚被告甲○○之代理人即案外人白淵到庭，
    欲查明前述土地補償金二十六萬八千七百二十七元之實際下
    落。惟該等款項確已經被告甲○○查收無訛，除為公訴人所
    肯定外，復經被告甲○○於偵訊及本院審理中供述甚詳，應
    無疑義。並案外人白淵係被告甲○○之代理人，該等款項一
    經被告林金美交付予案外人白淵，即等同交付予被告甲○○
    ，且該等款項既屬金錢之物，併本屬被告甲○○財產之一部
    ，乃案外人白淵將該等款項交付予被告甲○○後，該等款項
    即與被告甲○○之其他金錢混同，實難再予以細辯是否為原
    物。何況，被告甲○○就其事後如何使用該等款項，已經詳
    予說明如前，實無再行調查之必要，是公訴人此部分聲請，
    即無必要，應予以駁回。
  (五)綜據上述，被告林金美、甲○○所為尚核與刑法第356條毀
    損債權之罪之構成要件不該當，亦即無從以該罪相論處。此
    外，本院複查無其他積極證據足認被告林金美、甲○○有前
    揭毀損債權之犯行，揆諸前揭法條及判例意旨，合應為有利
    於被告林金美、甲○○之認定，爰就其等上開被訴部分，分
    別為其等無罪之諭知。
據上論斷，應依刑事訴訟法第301條第1項，判決如主文。
本案經檢察官乙○○到庭執行職務。
中    華    民    國    99    年    8     月    18    日
                  刑事第十八庭  法  官  林世民
以上正本證明與原本無異。
如不服本判決應於收受判決後10日內向本院提出上訴書狀，並應
敘述具體理由；其未敘述上訴理由者，應於上訴期間屆滿後20日
內向本院補提理由書（均須按他造當事人之人數附繕本）「切勿
逕送上級法院」。
被告林金美、甲○○均不得上訴。
                                書記官  紀俊源
中    華    民    國    99    年    8     月    18    日

司法院資訊處製作；財團法人民間司法改革基金會備份。
